---
title: "`r params$title`"
subtitle: "Apêndice Estatístico — FIP606 Studio"
author: "`r params$author`"
date: "`r format(Sys.time(), '%d de %B de %Y — %H:%M')`"
toc-title: "Sumário"
output: 
  word_document:
    toc: true
    toc_depth: 3
    highlight: tango
    fig_width: 9
    fig_height: 6
  html_document:
    theme: flatly
    highlight: tango
    toc: true
    toc_float: true
    toc_depth: 3
    fig_width: 9
    fig_height: 6
params:
  title: "Relatório Estatístico e Epidemiológico"
  author: "Autor Não Informado"
  models: !r list()
  plots: !r list()
  texts: !r list()
  interp: !r list()
  raw_results: !r list()
  tables: !r list()
  dharma: !r list()
  cor_data: !r NULL
  cor_method: "pearson"
  dataset: !r NULL
  file_info: !r NULL
  plot_aed: !r NULL
  plot_mapa: !r NULL
  sections: !r c("aed", "ttest", "anova", "glm", "cor", "reg", "audpc", "mapa")
  desc_stats: !r NULL
---

```{r setup, include=FALSE}
knitr::opts_chunk$set(echo = FALSE, warning = FALSE, message = FALSE, fig.width = 9, fig.height = 6, dpi = 300)
library(ggplot2)
library(knitr)

# ── Contadores globais de figuras e tabelas ──
fig_counter <- 0
tbl_counter <- 0
next_fig <- function(caption) {
  fig_counter <<- fig_counter + 1
  paste0("**Figura ", fig_counter, ".** ", caption)
}
next_tbl <- function(caption) {
  tbl_counter <<- tbl_counter + 1
  paste0("**Tabela ", tbl_counter, ".** ", caption)
}

# ── Renderizar gráfico com tratamento de erro ──
safe_print_plot <- function(p) {
  if (!is.null(p)) {
    tryCatch({ print(p) }, error = function(e) {
      cat("*Não foi possível renderizar o gráfico.*\n")
    })
  }
}

# ── Tabela elegante com flextable ──
nice_table <- function(df, caption = NULL) {
  df <- as.data.frame(df)
  df[] <- lapply(df, function(x) {
    if(is.character(x)) gsub("&plusmn;", "\u00b1", x) else x
  })
  # Arredondar numéricos
  df[] <- lapply(df, function(x) {
    if(is.numeric(x)) round(x, 4) else x
  })
  
  if (requireNamespace("flextable", quietly = TRUE)) {
    ft <- flextable::flextable(df)
    ft <- flextable::align(ft, align = "center", part = "all")
    ft <- flextable::autofit(ft)
    ft <- flextable::fontsize(ft, size = 9, part = "all")
    ft <- flextable::bold(ft, part = "header")
    ft <- flextable::bg(ft, bg = "#F0F4F8", part = "header")
    tryCatch({
      ft <- flextable::border_outer(ft, border = officer::fp_border(color = "#999999", width = 1))
      ft <- flextable::border_inner_h(ft, border = officer::fp_border(color = "#CCCCCC", width = 0.5))
    }, error = function(e) {
      ft <<- flextable::theme_vanilla(ft)
    })
    ft <- flextable::set_table_properties(ft, align = "center", layout = "autofit")
    if (!is.null(caption)) {
      ft <- flextable::set_caption(ft, caption = caption)
    }
    flextable::flextable_to_rmd(ft)
  } else {
    if (!is.null(caption)) cat(paste0("\n", caption, "\n\n"))
    print(knitr::kable(df, format = "markdown", align = "c"))
  }
}

# ── Converter HTML para Markdown limpo ──
clean_html <- function(html_text) {
  if (is.null(html_text) || nchar(trimws(html_text)) == 0) return(NULL)
  txt <- html_text
  txt <- gsub("<b>", "**", txt)
  txt <- gsub("</b>", "**", txt)
  txt <- gsub("<i>", "*", txt)
  txt <- gsub("</i>", "*", txt)
  txt <- gsub("<br/?>", "\n", txt)
  txt <- gsub('<div[^>]*class="interp-item"[^>]*>', "\n- ", txt)
  txt <- gsub("<div[^>]*>", "\n", txt)
  txt <- gsub("</div>", "", txt)
  txt <- gsub("<span[^>]*>", "", txt)
  txt <- gsub("</span>", "", txt)
  txt <- gsub("<[^>]+>", "", txt)
  trimws(txt)
}

# ── Verificar se a seção está habilitada ──
sec_on <- function(key) {
  key %in% params$sections
}
```

# 1. Introdução e Escopo

Este documento constitui o **Apêndice Estatístico** compilado automaticamente a partir da sessão de análise no aplicativo **FIP606 Studio**. Ele foi estruturado para compor materiais suplementares em dissertações, teses ou publicações científicas de alto impacto.

Aqui estão consolidados os gráficos em alta resolução, resumos tabulares, quadros estatísticos, saídas de modelos e estatísticas de comparação múltipla, garantindo **total transparência metodológica e reprodutibilidade**.

```{r sumario-exec, results='asis'}
cat("\n## Sumário Executivo\n\n")
cat("Este relatório contém os seguintes módulos de análise:\n\n")

modules <- c()
if(sec_on("aed") && !is.null(params$plot_aed)) modules <- c(modules, "Análise Exploratória de Dados (AED)")
if(sec_on("ttest") && (!is.null(params$plots$ttest) || !is.null(params$raw_results$ttest))) modules <- c(modules, "Teste T / Wilcoxon")
if(sec_on("anova") && (!is.null(params$plots$anova) || !is.null(params$raw_results$anova))) modules <- c(modules, "Análise de Variância (ANOVA)")
if(sec_on("glm") && (!is.null(params$plots$glm) || !is.null(params$raw_results$glm))) modules <- c(modules, "Modelos Lineares Generalizados (GLM)")
if(sec_on("cor") && !is.null(params$cor_data)) modules <- c(modules, "Correlação")
if(sec_on("reg") && (!is.null(params$plots$reg) || !is.null(params$raw_results$reg))) modules <- c(modules, "Regressão")
if(sec_on("audpc") && (!is.null(params$plots$audpc_curve) || !is.null(params$raw_results$audpc))) modules <- c(modules, "Progresso da Doença (AUDPC)")
if(sec_on("mapa") && !is.null(params$plot_mapa)) modules <- c(modules, "Georreferenciamento (Mapas)")

if(length(modules) > 0) {
  for(m in modules) cat(paste0("- ✅ ", m, "\n"))
} else {
  cat("- ⚠️ *Nenhum módulo de análise foi executado nesta sessão.*\n")
}
```

---

# 2. Proveniência e Descrição dos Dados

```{r data-provenance, results='asis'}
cat(paste0("**Origem do Arquivo:** ", if(is.null(params$file_info)) "Não Informado" else params$file_info, "\n\n"))

if (!is.null(params$dataset) && is.data.frame(params$dataset)) {
  cat(paste0("**Dimensões:** ", nrow(params$dataset), " observações × ", ncol(params$dataset), " variáveis\n\n"))
  
  # Resumo de tipos de variáveis
  n_num <- sum(sapply(params$dataset, is.numeric))
  n_fct <- sum(sapply(params$dataset, function(x) is.factor(x) || is.character(x)))
  cat(paste0("**Variáveis numéricas:** ", n_num, " | **Variáveis categóricas:** ", n_fct, "\n\n"))
} else {
  cat("*O conjunto de dados ativo não foi exportado ou não está disponível.*\n")
}
```

```{r desc-stats-table, results='asis'}
if (!is.null(params$desc_stats) && is.data.frame(params$desc_stats) && nrow(params$desc_stats) > 0) {
  cat(next_tbl("Estatística descritiva das variáveis numéricas do conjunto de dados."), "\n\n")
  nice_table(params$desc_stats)
  cat("\n\n")
} else if (!is.null(params$dataset) && is.data.frame(params$dataset)) {
  cat("### Resumo Estatístico\n\n")
  print(kable(summary(params$dataset), format = "markdown"))
  cat("\n\n")
}
```

---

# 3. Metodologia e Software

A transparência de software é fundamental para publicações científicas. As análises foram conduzidas com a seguinte infraestrutura:

* **Ambiente de Programação:** Software estatístico R (R Core Team, `r R.version$major`.`r R.version$minor`).
* **Gramática de Gráficos:** Pacote `ggplot2` para visualizações padronizadas.
* **Modelos e Diagnóstico:** Biblioteca nativa `stats`. Validação de premissas via `DHARMa` (resíduos simulados).
* **Comparações Múltiplas:** Pacotes `emmeans` e `multcomp` para médias marginais e contrastes post-hoc.
`r if(sec_on("audpc") && !is.null(params$plots$audpc_curve)) "* **Epidemiologia Vegetal:** Pacote 'epifitter' para ajuste de modelos temporais de doença." else ""`
`r if(sec_on("cor") && !is.null(params$cor_data)) paste0("* **Correlação:** Método de ", if(!is.null(params$cor_method) && params$cor_method == "spearman") "Spearman (postos)" else "Pearson (linear)", " para quantificar associações.") else ""`

> **Nota para o Autor:** Os textos sugeridos em blocos de citação nas seções seguintes podem ser mesclados à sua seção de "Material e Métodos" e "Resultados".

---

```{r all-modules, results='asis'}
section_num <- 3

# ═══════════════════════════════════════════════════════════
#  AED — ANÁLISE EXPLORATÓRIA DE DADOS
# ═══════════════════════════════════════════════════════════
if (sec_on("aed") && !is.null(params$plot_aed)) {
  section_num <- section_num + 1
  cat(paste0("\n\n# ", section_num, ". Análise Exploratória de Dados (AED)\n\n"))
  cat("> **Fundamentação:** A análise exploratória é a etapa inicial de qualquer estudo quantitativo. Ela permite a visualização da distribuição dos dados, detecção de outliers, avaliação da simetria e identificação de padrões gerais antes da aplicação de testes formais.\n\n")
  
  cat("### Visualização Exploratória\n\n")
  safe_print_plot(params$plot_aed)
  cat(paste0("\n\n", next_fig("Gráfico exploratório dos dados analisados."), "\n\n"))
  
  cat("---\n\n")
}

# ═══════════════════════════════════════════════════════════
#  CORRELAÇÃO
# ═══════════════════════════════════════════════════════════
if (sec_on("cor") && !is.null(params$cor_data) && (is.data.frame(params$cor_data) || is.matrix(params$cor_data))) {
  section_num <- section_num + 1
  cat(paste0("\n\n# ", section_num, ". Associação e Correlação\n\n"))
  cat("> **Fundamentação:** A análise de correlação quantifica a **força** e **direção** da associação linear (Pearson) ou monotônica (Spearman) entre variáveis numéricas. Valores de |r| próximos de 1 indicam associação forte, enquanto valores próximos de 0 indicam associação fraca ou inexistente.\n\n")
  
  cor_m <- "pearson"
  if (!is.null(params$cor_method) && !all(is.na(params$cor_method)) && !all(params$cor_method == "NA")) cor_m <- params$cor_method
  
  cat(paste0("**Método utilizado:** ", if(cor_m == "spearman") "Spearman (Postos)" else "Pearson (Linear)", "\n\n"))
  
  cat("### Correlograma (Matriz Visual)\n\n")
  cormat <- cor(params$cor_data, method = cor_m, use = "pairwise.complete.obs")
  if (requireNamespace("corrplot", quietly = TRUE)) {
    corrplot::corrplot(cormat, method="color", type="upper", addCoef.col="black", 
                       tl.col="black", tl.srt=45, diag=FALSE, number.cex=0.7,
                       col = colorRampPalette(c("#E74C3C", "#FFFFFF", "#1A73E8"))(200))
  }
  cat(paste0("\n\n", next_fig("Matriz de correlação (correlograma) entre as variáveis numéricas."), "\n\n"))
  
  cat("### Coeficientes de Correlação\n\n")
  cormat_df <- as.data.frame(round(cormat, 3))
  nice_table(cormat_df, next_tbl("Coeficientes de correlação entre pares de variáveis."))
  cat("\n\n")
  
  # Tabela de p-valores
  cat("### Significância dos Pares\n\n")
  tryCatch({
    n <- ncol(params$cor_data)
    nomes <- colnames(params$cor_data)
    pairs_df <- data.frame(Var1=character(), Var2=character(), r=numeric(), `p-valor`=character(), Forca=character(), stringsAsFactors=FALSE, check.names=FALSE)
    for(i in 1:(n-1)) {
      for(j in (i+1):n) {
        ct <- cor.test(params$cor_data[[i]], params$cor_data[[j]], method=cor_m)
        r_val <- round(ct$estimate, 3)
        p_val <- ct$p.value
        p_str <- if(p_val < 0.001) "< 0.001" else round(p_val, 4)
        abs_r <- abs(r_val)
        forca <- if(abs_r >= 0.9) "Muito Forte" else if(abs_r >= 0.7) "Forte" else if(abs_r >= 0.4) "Moderada" else if(abs_r >= 0.2) "Fraca" else "Desprezível"
        sig <- if(p_val < 0.05) paste0(forca, " *") else forca
        pairs_df <- rbind(pairs_df, data.frame(Var1=nomes[i], Var2=nomes[j], r=r_val, `p-valor`=as.character(p_str), `Força`=sig, stringsAsFactors=FALSE, check.names=FALSE))
      }
    }
    nice_table(pairs_df, next_tbl("Teste de significância para cada par de variáveis (* = significativo a p < 0.05)."))
  }, error = function(e) {
    cat("*Não foi possível calcular os p-valores dos pares.*\n\n")
  })
  cat("\n\n")

  # Guia interpretativo
  cat("### Guia de Interpretação da Força\n\n")
  guia <- data.frame(
    `|r|` = c("0.00 – 0.19", "0.20 – 0.39", "0.40 – 0.69", "0.70 – 0.89", "0.90 – 1.00"),
    `Classificação` = c("Desprezível", "Fraca", "Moderada", "Forte", "Muito Forte / Perfeita"),
    stringsAsFactors = FALSE, check.names = FALSE
  )
  nice_table(guia, next_tbl("Classificação da força de correlação segundo Dancey & Reidy (2006)."))
  cat("\n\n")
  
  cat("> **Nota:** Correlação não implica causalidade. O p-valor (< 0.05) indica apenas que a correlação observada é significativamente diferente de zero.\n\n")
  
  cat("---\n\n")
}

# ═══════════════════════════════════════════════════════════
#  FUNÇÃO GENÉRICA PARA MÓDULOS DE INFERÊNCIA
# ═══════════════════════════════════════════════════════════
print_section <- function(title, key, teorico) {
  has_plot   <- !is.null(params$plots[[key]])
  has_text   <- !is.null(params$texts[[key]])
  has_res    <- !is.null(params$raw_results[[key]])
  has_dharma <- !is.null(params$dharma[[key]])
  has_table  <- !is.null(params$tables[[key]])
  has_model  <- !is.null(params$models[[key]])
  has_interp <- !is.null(params$interp[[key]])
  
  if (has_plot || has_text || has_res || has_dharma || has_table || has_model) {
    section_num <<- section_num + 1
    cat(paste0("\n\n# ", section_num, ". ", title, "\n\n"))
    cat(paste0("> **Fundamentação:** ", teorico, "\n\n"))
    
    # ── Gráfico principal ──
    if (has_plot) {
      cat("### Visualização Gráfica\n\n")
      safe_print_plot(params$plots[[key]])
      cat(paste0("\n\n", next_fig(paste0("Gráfico principal da análise de ", title, ".")), "\n\n"))
    }
    
    # ── Diagnóstico DHARMa ──
    if (has_dharma) {
      cat("### Diagnóstico de Resíduos (DHARMa)\n\n")
      cat("O gráfico de resíduos simulados (DHARMa) avalia se os dados atendem às premissas do modelo ajustado. Desvios da linha diagonal indicam violações.\n\n")
      tryCatch({
        plot(params$dharma[[key]])
      }, error = function(e) {
        cat("*Não foi possível renderizar o diagnóstico DHARMa.*\n\n")
      })
      cat(paste0("\n\n", next_fig(paste0("Diagnóstico de resíduos simulados (DHARMa) para ", title, ".")), "\n\n"))
    }
    
    # ── Tabela Fatorial ──
    if (has_table) {
      cat("### Tabela de Interação Fatorial\n\n")
      cat("Letras **minúsculas** comparam os níveis dentro de cada coluna. Letras **MAIÚSCULAS** comparam os níveis dentro de cada linha.\n\n")
      nice_table(params$tables[[key]], next_tbl(paste0("Comparação fatorial de médias para ", title, ".")))
      cat("\n\n")
    }
    
    # ── Tabela de Parâmetros do Modelo ──
    if (has_model && requireNamespace("broom", quietly=TRUE)) {
      cat("### Parâmetros do Modelo\n\n")
      tryCatch({
        m <- params$models[[key]]
        df_tidy <- broom::tidy(m)
        if("p.value" %in% names(df_tidy)) {
          df_tidy$p.value <- ifelse(df_tidy$p.value < 0.001, "< 0.001", as.character(round(df_tidy$p.value, 4)))
        }
        df_tidy[,-1] <- lapply(df_tidy[,-1], function(x) if(is.numeric(x)) round(x, 4) else x)
        nice_table(df_tidy, next_tbl(paste0("Coeficientes do modelo ajustado — ", title, ".")))
      }, error = function(e) {
        cat("*(Não foi possível extrair os parâmetros. Consulte os Resultados Brutos.)*\n\n")
      })
      cat("\n\n")
    }
    
    # ── Interpretação ──
    if (has_interp) {
      cat("### Interpretação dos Resultados\n\n")
      clean_txt <- clean_html(params$interp[[key]])
      if (!is.null(clean_txt) && nchar(clean_txt) > 0) {
        cat(clean_txt, "\n\n")
      }
    }
    
    # ── Resultados Brutos ──
    if (has_res) {
      cat("### Saída Completa do R\n\n")
      cat("```\n")
      res_out <- paste(params$raw_results[[key]], collapse = "\n")
      cat(res_out)
      cat("\n```\n\n")
    }
    
    # ── Texto Científico ──
    if (has_text) {
      cat("### Texto Sugerido para Publicação\n\n")
      cat("> ", gsub("\n", "\n> ", params$texts[[key]]), "\n\n")
      cat("*Nota: Revise e adapte o texto acima antes de incluí-lo em sua publicação.*\n\n")
    }
    
    cat("---\n\n")
  }
}

# ═══════════════════════════════════════════════════════════
#  MÓDULOS DE INFERÊNCIA
# ═══════════════════════════════════════════════════════════
txt_ttest <- "O Teste t de Student (ou Wilcoxon, sua alternativa não-paramétrica) é aplicado para inferir se há diferença significativa entre as médias de dois grupos independentes. A escolha entre os testes depende do atendimento à premissa de normalidade dos resíduos."
txt_anova <- "A Análise de Variância (ANOVA) compara simultaneamente as médias de três ou mais grupos. O teste F global indica se ao menos uma média difere das demais. O pacote emmeans fornece as comparações múltiplas post-hoc (Tukey ou Sidak)."
txt_glm   <- "Modelos Lineares Generalizados (GLMs) são indicados para respostas que violam premissas clássicas — como dados de contagem (Poisson/Quasipoisson) ou proporções (Binomial). O diagnóstico é feito via DHARMa com resíduos simulados."
txt_reg   <- "A Regressão modela a relação funcional entre uma variável preditora contínua (X) e uma resposta (Y). O R² ajustado indica a proporção da variação explicada pelo modelo. Para relações não-lineares, modelos polinomiais são ajustados."

if (sec_on("ttest")) print_section("Teste T / Wilcoxon", "ttest", txt_ttest)
if (sec_on("anova")) print_section("Análise de Variância (ANOVA)", "anova", txt_anova)
if (sec_on("glm"))   print_section("Modelos Lineares Generalizados (GLM)", "glm", txt_glm)
if (sec_on("reg"))   print_section("Regressão", "reg", txt_reg)

# ═══════════════════════════════════════════════════════════
#  AUDPC / EPIDEMIOLOGIA
# ═══════════════════════════════════════════════════════════
has_audpc_curve <- !is.null(params$plots$audpc_curve)
has_audpc_bar   <- !is.null(params$plots$audpc_bar)
has_epi         <- !is.null(params$plots$epi)
has_audpc_res   <- !is.null(params$raw_results$audpc)
has_audpc_txt   <- !is.null(params$texts$audpc)
has_audpc_interp <- !is.null(params$interp$audpc)

if (sec_on("audpc") && (has_audpc_curve || has_audpc_bar || has_epi || has_audpc_res)) {
  section_num <- section_num + 1
  cat(paste0("\n\n# ", section_num, ". Progresso da Doença e Epidemiologia (AUDPC)\n\n"))
  cat("> **Fundamentação:** A AUDPC (Área Abaixo da Curva de Progresso da Doença) é a principal métrica epidemiológica para resumir a intensidade acumulada de uma doença ao longo do tempo. Integra múltiplas avaliações temporais em um único valor comparável entre tratamentos.\n\n")
  
  if (has_audpc_curve) {
    cat("### Curva de Progresso da Doença\n\n")
    safe_print_plot(params$plots$audpc_curve)
    cat(paste0("\n\n", next_fig("Curva de progresso da doença ao longo do tempo por tratamento."), "\n\n"))
  }
  
  if (has_epi) {
    cat("### Ajuste Epidemiológico (Epifitter)\n\n")
    cat("O modelo epidemiológico linearizado permite estimar a taxa de progresso (*r*) da doença. A inclinação da reta ajustada representa a velocidade diária de disseminação.\n\n")
    safe_print_plot(params$plots$epi)
    cat(paste0("\n\n", next_fig("Ajuste epidemiológico linearizado via pacote Epifitter."), "\n\n"))
  }
  
  if (has_audpc_bar) {
    cat("### Comparação das Médias de AUDPC\n\n")
    safe_print_plot(params$plots$audpc_bar)
    cat(paste0("\n\n", next_fig("Comparação da AUDPC média entre tratamentos com letras de Tukey."), "\n\n"))
  }
  
  if (has_audpc_interp) {
    cat("### Interpretação dos Resultados\n\n")
    clean_txt <- clean_html(params$interp$audpc)
    if (!is.null(clean_txt) && nchar(clean_txt) > 0) {
      cat(clean_txt, "\n\n")
    }
  }
  
  if (has_audpc_res) {
    cat("### Saída Completa do R\n\n")
    cat("```\n")
    res_out <- paste(params$raw_results$audpc, collapse = "\n")
    cat(res_out)
    cat("\n```\n\n")
  }
  
  if (has_audpc_txt) {
    cat("### Texto Sugerido para Publicação\n\n")
    cat("> ", gsub("\n", "\n> ", params$texts$audpc), "\n\n")
    cat("*Nota: Revise e adapte o texto acima antes de incluí-lo em sua publicação.*\n\n")
  }
  
  cat("---\n\n")
}

# ═══════════════════════════════════════════════════════════
#  MAPA GEORREFERENCIADO
# ═══════════════════════════════════════════════════════════
if (sec_on("mapa") && !is.null(params$plot_mapa)) {
  section_num <- section_num + 1
  cat(paste0("\n\n# ", section_num, ". Georreferenciamento (Mapas)\n\n"))
  cat("> **Fundamentação:** O georreferenciamento permite a visualização espacial de variáveis quantitativas, identificando focos de infecção, reboleiras e padrões de distribuição geográfica de doenças em lavouras ou regiões.\n\n")
  
  cat("### Mapa de Distribuição Espacial\n\n")
  safe_print_plot(params$plot_mapa)
  cat(paste0("\n\n", next_fig("Mapa georreferenciado de distribuição espacial dos dados."), "\n\n"))
  
  cat("---\n\n")
}
```

# `r section_num + 1`. Informações de Reprodutibilidade

Para garantir a replicação exata deste experimento computacional, listamos abaixo as versões da infraestrutura R e pacotes carregados no momento da geração deste relatório.

```{r session-info, echo=FALSE, comment=NA}
sessionInfo()
```

```{r report-meta, results='asis'}
cat("\n\n---\n\n")
cat(paste0("**Relatório gerado em:** ", format(Sys.time(), "%d/%m/%Y às %H:%M:%S"), "  \n"))
cat(paste0("**Módulos incluídos:** ", length(modules), "  \n"))
cat(paste0("**Total de Figuras:** ", fig_counter, " | **Total de Tabelas:** ", tbl_counter, "  \n"))
```

---

*Relatório processado via Automação FIP606 Studio*  
*Universidade Federal de Viçosa (UFV)*  
*Departamento de Fitopatologia*

Desenvolvido na disciplina FIP 606 — Mestrado em Fitopatologia (UFV)

Prof. Emerson Medeiros Del Ponte | Alunos: Milton E. C. M. Galvino & Laura G. Agudelo
