---
title: "Aula6: Análise Fatorial, Blocos Casualizados e Correlação"
format: html
editor: visual
editor_options: 
  chunk_output_type: console
---

## Carregar o conjunto de dados

Nesta seção inicial, vamos importar nossos dados sobre fungicidas em vasos.

**Dica estatística:** Se o seu experimento tiver apenas 2 níveis de um fator quantitativo (ex: apenas duas doses diferentes), você pode tratá-lo como um fator qualitativo (categórico), pois não há um gradiente de quantidade suficiente para ajustar uma curva contínua.

```{r}
library(readxl)
library(tidyverse)

fungicidas <- read_excel("data/dados_diversos.xlsx", "fungicida_vaso")  

fungicidas2 <- fungicidas |> 
  mutate(incidencia = inf_seeds/n_seeds,
         dose = factor(dose))
```

## Visualização de dados de Interação

Antes de modelar, sempre exploramos os dados visualmente. Aqui usamos `facet_wrap` para dividir os gráficos pela dose e `interaction.plot` para inspecionar graficamente se as linhas de tendência se cruzam ou não, o que indica uma possível interação entre o fungicida e a dose.

```{r}
library(ggplot2)

fungicidas2 |> 
  mutate(dose = factor(dose)) |> 
  ggplot(aes(treat, severity, color = dose))+
  geom_jitter(width=0.1)+
  facet_wrap(~dose)+
  theme(legend.position = "none")
  
interaction.plot(fungicidas$treat,
                 fungicidas2$dose, fungicidas$severity)
```

## Modelagem Simples vs. Modelagem Fatorial

Podemos testar o efeito de cada fator isoladamente (modelos `m1` e `m2`), mas em um experimento fatorial o ideal é testar a interação entre eles (`m3`).

```{r}
# Modelo apenas para o tratamento (fungicida)
m1 <- lm(severity ~ treat, data = fungicidas2)
anova(m1)

# Modelo apenas para a dose
m2 <- lm(severity ~ dose, data = fungicidas2)
anova(m2)

# Modelo Fatorial (Tratamento x Dose)
m3 <- lm(severity ~ treat*dose, data = fungicidas2)
```

### Análise de Variância (ANOVA) Fatorial

Na criação do modelo `m3`, a expressão `treat*dose` informa ao modelo linear para analisar não só o efeito principal do tratamento e o efeito principal da dose, mas também a **interação** entre eles (`treat:dose`). A interação nos diz se o efeito do tratamento (fungicida) depende da dose aplicada, sendo fundamental verificar sua significância no quadro da ANOVA.

```{r}
anova(m3)
```

### Diagnóstico de Resíduos (DHARMa)

O pacote DHARMa é usado para avaliar a qualidade do modelo simulando os resíduos e checando problemas de distribuição, dispersão e outliers.

```{r}
library(DHARMa)
plot(simulateResiduals(m3))
```

### Médias Marginais Estimadas e Comparações

Vamos estimar as médias considerando a interação (`treat|dose`), que calcula a média do tratamento dentro de cada nível de dose. Depois, aplicamos o teste de comparações múltiplas para obter as letras indicativas de diferença estatística.

```{r}
library(emmeans)
library(multcomp)

medias_m3 <- emmeans (m3, ~ treat|dose)
medias_m3

medias2_m3 <- emmeans (m3, ~ treat|dose)
medias2_m3

cld(medias_m3, Letters=letters)
cld(medias2_m3, Letters=letters)
```

### Representação em Tabelas e Gráficos

Se a interação for significativa, montamos uma tabela de dupla entrada, comparando as colunas e as linhas (geralmente com letras maiúsculas e minúsculas). Se a interação **não** for significativa, o ideal é fazer gráficos de barra isolados para o efeito principal do fungicida e outro para a dose.

Exemplo de tabela de interação:

::: {#tbl-anova}
| Tratamento       |    Dose 0.5    |    Dose 2.0    |
|:-----------------|:--------------:|:--------------:|
| **Ionic liquid** | 0.29 ± 0.03 aA | 0.05 ± 0.03 aB |
| **Tebuconazole** | 0.02 ± 0.03 bA | 0.02 ± 0.03 aA |

Tabela 1: Médias estimadas e comparação de grupos. Médias seguidas de erro padrão (± SE). Letras minúsculas comparam tratamentos dentro de cada dose (coluna) e letras maiúsculas comparam doses dentro de cada tratamento (linha). Médias com a mesma letra não diferem entre si pelo teste de Tukey (p \> 0,05).
:::

## Produtividade no Campo

Vamos importar agora um conjunto de dados medidos a campo, que sofre influência da heterogeneidade natural do ambiente.

```{r}
library(readxl)
campo <- read_excel("data/dados_diversos.xlsx", 'fungicida_campo')

campo2 <- campo |> 
  mutate(trat=factor(TRAT),
         bloco= factor(BLOCO)) |> 
  dplyr::select(trat, bloco, PROD) |> 
  rename (prod=PROD)

library(ggplot2)
campo2 |>  ggplot(aes(trat, prod))+
  geom_point(alpha=0.5)+
  ylim(1500,6000)+
  stat_summary()+
  theme_classic()+
  labs(x="Tratamento fungicida",
       y= "produtividade (kg/ha)")
```

## Modelo de ANOVA em Blocos Casualizados (DBC)

O **Delineamento em Blocos Casualizados (DBC)** é utilizado quando há heterogeneidade conhecida na área experimental (por exemplo, um gradiente de fertilidade, sombreamento ou umidade no campo). O fator `bloco` é introduzido no modelo para isolar essa variação e reduzir o erro experimental ("ruído" dos dados), aumentando a precisão na comparação dos tratamentos.

```{r}
m_bloco <- lm(prod ~ trat + bloco, data= campo2)
m_bloco

library(DHARMa)
plot(simulateResiduals(m_bloco))

anova_m_bloco <- anova(m_bloco)
anova_m_bloco

library(emmeans)
medias_m_bloco <- emmeans(m_bloco, ~trat)
medias_m_bloco

cld(medias_m_bloco, Letters = LETTERS)
```

### Gráfico com Médias e Intervalo de Confiança

Abaixo, extraímos o resultado das letras (`cld`) e criamos um gráfico que sobrepõe os dados brutos (`geom_jitter`), as barras de intervalo de confiança (`geom_errorbar`), as médias estimadas pelo modelo (`geom_point`) e finalmente as letras de significância (`geom_text`). Removemos espaços em branco gerados pelo `cld` usando a função `trimws`.

```{r}
library(ggplot2)
library(dplyr)
library(multcompView) 

letras <- cld(medias_m_bloco, Letters = LETTERS)
letras$.group <- trimws(letras$.group) 

ggplot() +
  geom_jitter(data = campo2, 
              aes(x = as.factor(trat), y = prod), 
              width = 0.1, alpha = 0.4, color = "gray50") +
  
  geom_errorbar(data = letras, 
                aes(x = as.factor(trat), ymin = lower.CL, ymax = upper.CL), 
                width = 0.2, linewidth = 0.8, color = "black") +
  
  geom_point(data = letras, 
             aes(x = as.factor(trat), y = emmean), 
             size = 3, color = "darkred") +
  
  geom_text(data = letras, 
            aes(x = as.factor(trat), y = upper.CL + 150, label = .group), 
            fontface = "bold", size = 4.5, color = "black") +
  
  ylim(1500, 6000) +
  theme_classic() +
  labs(x = "Tratamento fungicida",
       y = "Produtividade")
```

## Correlação entre Incidência e Mofo Branco

Nesta seção, exploraremos a associação linear entre variáveis como Incidência (`inc`), Produtividade (`yld`) e Peso de Escleródios (`scl`). O pacote `ggpubr` nos permite incluir automaticamente a estatística de correlação direto no gráfico através do `stat_cor`.

```{r}
mofo <- read_excel("data/dados_diversos.xlsx", "mofo")

library(ggpubr)

# Visualização de Incidência vs Produtividade (Yield)
mofo |> 
  ggplot(aes(inc, yld))+
  geom_point(width=0.1)+
  geom_smooth(method= "lm", se=F)+
  stat_cor(method = "pearson", label.x = 3, label.y = 30)+
  facet_wrap(~study)

# Visualização de Incidência vs Peso de Escleródios
mofo |> 
  ggplot(aes(inc, scl))+
  geom_point(width=0.1)+
  geom_smooth(method= "lm", se=F)+
  stat_cor(method = "pearson", label.x = 3, label.y = 30)+
  facet_wrap(~study)
```

### Gráfico Unificado com Herança de Estética

Podemos unificar diferentes estudos no mesmo painel gráfico mapeando a cor para o fator `study`. O detalhe interessante do pacote `ggplot2` em conjunto com `ggpubr` é que a função `stat_cor` herda essa subdivisão de cor e calcula a correlação independentemente para cada grupo sem que precisemos configurar do zero.

```{r}
library(ggplot2)
library(ggpubr)

mofo |> 
  ggplot(aes(inc, scl, color = factor(study))) +
  geom_jitter(width = 0.1, alpha = 0.7) + 
  geom_smooth(method = "lm", se = FALSE) +
  stat_cor(method = "pearson", 
           label.x = 0, 
           show.legend = FALSE) +
  labs(x = "Incidência da doença",
       y = "Peso dos escleródios (g)", 
       color = "Estudo",
       title = "Correlação entre Incidência e Peso de Escleródios") +
  theme_minimal()
```

### Coeficiente de Correlação de Pearson

O **Coeficiente de Correlação de Pearson** mede a força e a direção da relação linear entre duas variáveis quantitativas contínuas. \* **Variação**: Varia de -1 (correlação negativa perfeita) a 1 (correlação positiva perfeita). \* **Significância**: O p-valor associado ao teste avalia se a correlação observada na amostra é significativamente diferente de zero.

```{r}
# Correlação de todos os estudos agrupados (cuidado: pode ignorar o efeito do local)
cor.test(mofo$inc, mofo$yld, method="pearson")    

# Apenas calcula o valor (r), sem fornecer p-valor ou intervalo de confiança
cor(mofo$inc, mofo$yld, method="pearson")         

# Abordagem correta: calcular a correlação separadamente por estudo
mofo2 <- mofo |> group_by(study) |> 
  summarise(correlacao= cor (inc,yld), method="pearson")

summary(mofo2)
```

### Histograma e Distribuição de Frequências

Por último, avaliamos o formato da distribuição univariada. O peso de escleródios (`scl`) muitas vezes sofre assimetria e pode precisar de transformação logarítmica.

```{r}
hist(mofo$yld)
hist(mofo$inc)
hist(mofo$scl)
hist(log(mofo$scl))
```

