---
title: "Aula7: Modelos Mistos e Parcelas Subdivididas (Split-Plot)"
format: html
editor: visual
editor_options: 
  chunk_output_type: console
---

## Introdução: Parcelas Subdivididas (Split-Plot)

Nesta aula, trabalharemos com um delineamento em parcelas subdivididas (split-plot), comum quando temos dois fatores mas restrições de aleatorização no campo. O fator principal é aplicado à parcela inteira (main plot) e o fator secundário à subparcela (subplot).

Primeiro, carregamos e inspecionamos os dados graficamente para entender a distribuição do índice/produtividade para cada híbrido sob diferentes métodos.

```{r}
library(readxl)
library(tidyverse)
library(ggplot2)

milho <- read_excel("data/dados_diversos.xlsx","milho") 

# Visão geral dividida por híbrido
milho |>
  ggplot(aes(hybrid, index, color=method))+
  geom_jitter(width=0.1)+
  facet_wrap(~hybrid)

# Gráfico focado na dispersão com as variáveis lado a lado
milho |>
  ggplot(aes(hybrid, index, color = method))+
  geom_point(position=position_dodge(width=0.5))+
  theme(axis.text.x=element_text(angle = 90, vjust = 0.5, hjust=1))

milho |>
  ggplot(aes(hybrid, yield, color = method))+
  geom_point(position=position_dodge(width=0.5))+
  theme(axis.text.x=element_text(angle = 90, vjust = 0.5, hjust=1))
```

### Abordagem 1: ANOVA Clássica com Termo de Erro

Na abordagem clássica via `aov`, precisamos explicitar o erro da parcela principal, já que o modelo de parcelas subdivididas possui dois níveis de erro experimental.

O termo `Error(block/hybrid)` define que `hybrid` está aninhado dentro de `block`, especificando corretamente o erro da parcela principal.

```{r}
modelo_split <- aov(index ~ block + hybrid * method + Error(block/hybrid), data = milho)

summary(modelo_split)
```

### Abordagem 2: Modelos Mistos (lme4 e lmerTest)

A abordagem moderna e recomendada para delinamentos complexos (como parcelas subdivididas ou medidas repetidas) é o uso de **Modelos Mistos**. O bloco e o erro da parcela principal são tratados como efeitos aleatórios.

Testaremos as premissas de ambos os modelos e utilizaremos o modelo misto (`lmer`) para a inferência final.

```{r}
library(DHARMa)
library(car)
library(lme4)
library(lmerTest)

# Diagnóstico da abordagem aov
# plot(simulateResiduals(modelo_split)) # ERRO: DHARMa não suporta objetos aovlist nativamente.
# performance::check_normality(modelo_split)

residuos <- residuals(modelo_split$Within)                     
shapiro.test(residuos)

# Teste de Homogeneidade de Variâncias (Levene)
leveneTest(index~hybrid*method, data=milho)

# Ajuste do Modelo Misto
modelo_misto <- lmer(index ~ hybrid * method + (1|block) + (1|block:hybrid), data = milho)

anova(modelo_misto)
summary(modelo_misto)

# Diagnóstico do Modelo Misto via DHARMa
plot(simulateResiduals(modelo_misto))
```

### Médias Marginais e Teste de Comparações

Extrairemos as médias do modelo misto avaliando a interação (desdobramento). O termo `method | hybrid` estuda as diferenças entre métodos dentro de cada híbrido.

```{r}
library(emmeans)
library(multcomp)

# Teste dentro de Híbrido e dentro de Método
medias_misto <- emmeans(modelo_misto, ~ method | hybrid)
medias_misto <- emmeans(modelo_misto, ~ hybrid | method)

medias_misto
cld(medias_misto, Letters= LETTERS)
```

## Resultados do Teste de Médias

Quando a interação entre dois fatores (Híbrido x Método) é significativa, é praxe na literatura acadêmica construir uma tabela dupla ou um gráfico de barras contendo as letras maiúsculas e minúsculas correspondentes ao agrupamento do teste de médias.

A tabela abaixo foi formatada dinamicamente utilizando `kableExtra`, que fornece uma estilização html profissional.

```{r}
library(knitr)
library(kableExtra)

# Criação manual do dataframe com base nas saídas do teste Tukey/emmeans
dados <- data.frame(
  Hibrido = c("30F53 HX", "30F53 YH", "30K64", "30S31H", "30S31YH", "BG7049H"),
  Pin = c("25.3 ab A", "24.6 ab A", "20.6 a A", "38.1 b B", "32.5 ab A", "19.4 a A"),
  Silk = c("25.0 a A", "26.2 a A", "21.5 a A", "26.5 a A", "26.7 a A", "19.2 a A")
)

# Renderização da tabela
kable(dados, 
      col.names = c("Híbrido", "Método: Pin", "Método: Silk"),
      align = "lcc") |> 
  kable_styling(bootstrap_options = c("striped", "hover", "condensed")) |> 
  footnote(general = "Letras minúsculas comparam híbridos (colunas) e maiúsculas comparam métodos (linhas).")
```

### Gráfico de Barras com Agrupamento Estatístico

Outra forma elegante de apresentar a interação significativa é usando gráficos de barras emparelhados (`position_dodge`), preenchidos pelo método, contendo barras de erro baseadas no Erro Padrão (SE) e os rótulos de agrupamento (`geom_text`).

```{r}
#| label: fig-interacao
#| fig-cap: "Desdobramento da interação entre híbridos e métodos. Barras de erro representam o erro padrão da média (SE = 3.56). Letras minúsculas comparam híbridos dentro de um mesmo método, e letras maiúsculas comparam métodos dentro de um mesmo híbrido."
#| warning: false
#| echo: false
#| fig-width: 8
#| fig-height: 5

library(ggplot2)
library(dplyr)

# Banco de dados com as médias, SE e as letras de agrupamento
dados_grafico <- data.frame(
  hybrid = rep(c("30F53 HX", "30F53 YH", "30K64", "30S31H", "30S31YH", "BG7049H"), each = 2),
  method = rep(c("Pin", "Silk"), times = 6),
  emmean = c(25.3, 25.0,  
             24.6, 26.2,  
             20.6, 21.5,  
             38.1, 26.5,  
             32.5, 26.7,  
             19.4, 19.2), 
  SE = 3.56,
  letras = c("ab A", "a A",   
             "ab A", "a A",   
             "a A",  "a A",   
             "b B",  "a A",   
             "ab A", "a A",   
             "a A",  "a A")   
)

# Renderização final do plot
ggplot(dados_grafico, aes(x = hybrid, y = emmean, fill = method)) +
  geom_bar(stat = "identity", position = position_dodge(width = 0.8), width = 0.7, color = "black") +
  geom_errorbar(aes(ymin = emmean - SE, ymax = emmean + SE), 
                position = position_dodge(width = 0.8), width = 0.2) +
  geom_text(aes(y = emmean + SE + 1.5, label = letras), 
            position = position_dodge(width = 0.8), size = 3.5, fontface = "bold") +
  scale_fill_manual(values = c("Pin" = "#E69F00", "Silk" = "#56B4E9")) +
  labs(x = "Híbrido", 
       y = "Média Estimada", 
       fill = "Método") +
  theme_classic() +
  theme(
    legend.position = "top",
    axis.text.x = element_text(angle = 45, hjust = 1, vjust = 1, face = "bold"),
    axis.text.y = element_text(face = "bold"),
    axis.title = element_text(face = "bold")
  ) +
  scale_y_continuous(expand = expansion(mult = c(0, 0.15)))
```

