---
title: "Aula8: Modelos de Regressão, Diagnóstico e Modelos Mistos"
format: html
editor: visual
editor_options: 
  chunk_output_type: console
---

## Introdução à Regressão Linear Simples

A Regressão Linear Simples é uma técnica estatística usada para modelar a relação entre uma variável dependente contínua ($Y$) e uma variável independente contínua ($X$). O objetivo é encontrar a reta de melhor ajuste que minimize a soma dos erros quadráticos (diferença entre os valores observados e preditos).

A equação do modelo é dada por: $Y = \beta_0 + \beta_1X + \epsilon$

Onde: - $\beta_0$: Intercepto (valor de $Y$ quando $X = 0$) - $\beta_1$: Coeficiente angular ou inclinação (variação em $Y$ para cada unidade de aumento em $X$) - $\epsilon$: Erro aleatório (resíduo)

```{r}
#| message: false
#| warning: false

# Carregando pacotes necessários
library(ggplot2)
library(tidyverse)

# Criando um conjunto de dados simulado
x <- seq(0, 150, by = 25) # Variável independente (ex: Dose de Nitrogênio)
y <- c(8.6, 8.9, 9.5, 9.9, 10, 10.2, 10.5) # Variável dependente (ex: Rendimento de grãos)
df <- data.frame(x = x, y = y)

# Visualizando os dados com a reta de regressão
df |> ggplot(aes(x, y)) +
  geom_point() + # Adiciona os pontos (dados observados)
  geom_smooth(se = FALSE, method = "lm") + # Adiciona a reta de regressão linear
  labs(x = "Dose de N (kg/ha)",
       y = "Rendimento de grãos (t/ha)",
       title = "Regressão Linear Simples")

# Ajustando o modelo de regressão linear
m1 <- lm(y ~ x, data = df)

# Exemplo de predição manual para x = 70
x_novo = 70
y_predito_manual = m1$coefficients[1] + m1$coefficients[2] * x_novo
y_predito_manual

# Resumo estatístico do modelo
summary(m1)

# Calculando valores preditos e resíduos (erros) para todos os pontos
pred <- df |> 
  mutate(predito = predict(m1),       # Valores de y estimados pelo modelo
         residual = y - predito)      # Diferença entre y observado e predito

pred

summary(m1)

# Correlação de Pearson (medida de associação linear entre x e y)
z <- cor(df$x, df$y)

# Coeficiente de Determinação (R²)
# Indica a proporção da variância de Y que é explicada por X
z * z
```

### Importando e modelando dados reais

```{r}
#| message: false
#| warning: false

library(rio)

# Importando dados da web
url <- "https://bit.ly/df_biostat"
df_reg <- import(url, sheet = "REG_DEL_DATA", setclass = "tbl")

# Ajustando modelo linear simples
m2 <- lm(RG ~ DOSEN, data = df_reg)

# Análise de Variância (ANOVA) para o modelo
anova(m2)

# Resumo do modelo
summary(m2)
summary(m1)

# Visualizando dados com anotação da equação da reta
df_reg |> 
  ggplot(aes(DOSEN, RG)) +
  geom_point() +
  geom_smooth(se = FALSE, method = "lm") +
  annotate(geom = "text",
           x = 15,
           y = 10.5,
           label = "y = 84.3 + 0.0242 * DOSEN")
```

**Interpretando o Summary do Modelo:** Residual standard error: 0.1621 on 5 degrees of freedom. Multiple R-squared: 0.9546, Adjusted R-squared: 0.9456 F-statistic: 105.2 on 1 and 5 DF, p-value: 0.0001513

O **Adjusted R-squared** (R² Ajustado) de 0.9456 indica que *94,56% da variação de y é explicada pela variável x*.

------------------------------------------------------------------------

## Regressão Polinomial (Quadrática)

Quando a relação não é linear (ex: resposta a doses onde há um máximo ou mínimo), podemos usar um modelo polinomial, como a regressão quadrática.

Equação: $Y = \beta_0 + \beta_1X + \beta_2X^2 + \epsilon$

```{r}
# Criando dados com comportamento curvo
DOSEN <- c(0, 50, 100, 150, 200, 250)
RG    <- c(7.1, 7.3, 7.66, 7.71, 7.62, 7.6)
df2 <- data.frame(DOSEN = DOSEN, RG = RG)

# Modelo de regressão quadrática
# raw = TRUE informa para usar os dados brutos (x e x^2) ao invés de polinômios ortogonais
mod2 <- lm(RG ~ poly(DOSEN, 2, raw = TRUE), data = df2)
summary(mod2)

# Comparação: Modelo Linear vs Quadrático
m3 <- lm(RG ~ DOSEN, data = df2)
summary(m3)

m4 <- lm(RG ~ poly(DOSEN, 2, raw = TRUE), data = df2)
summary(m4)

# Encontrando o ponto de máximo da curva (derivada primeira igual a zero)
b <- coef(m4)[2]  # Coeficiente linear
a <- coef(m4)[3]  # Coeficiente quadrático

dose_max = -b / (2 * a)
dose_max

# Visualização do ajuste quadrático e o ponto de dose máxima
df2 |>  
  ggplot(aes(DOSEN, RG)) +
  geom_point() +
  geom_smooth(method = "lm", se = TRUE,
              formula = y ~ poly(x, 2)) +
  geom_vline(xintercept = dose_max, linetype = "dashed", color = "red") +
  labs(title = "Regressão Polinomial", x = "Dose", y = "Resposta")
```

------------------------------------------------------------------------

## Diagnóstico de Modelos e Modelos Lineares Generalizados (GLM)

Em muitas situações agronômicas ou biológicas (como dados de contagem), as premissas da regressão clássica são violadas. Usamos transformações matemáticas (ex: raiz quadrada) ou Modelos Lineares Generalizados (GLM) e inspecionamos os resíduos para validação.

```{r}
#| message: false
#| warning: false

library(readxl)
library(DHARMa)

# Tentativa de carregar dados externos
tryCatch({
  estande <- read_excel("data/dados_diversos.xlsx", sheet = "estande")
  
  # Visualização exploratória geral
  print(estande |> ggplot(aes(trat, nplants, group = exp)) +
    geom_point(color = "gray") +
    geom_abline(intercept = 69.74, slope = -0.56, linewidth = 3, color = "black") +
    geom_smooth(se = FALSE, method = "lm", color = "gray") +
    theme_classic() +
    theme(legend.position = "bottom") +
    labs(x = "Incidência de fungo na semente (%)",
         y = "Estande (n. de plantas)"))

  # Analisando Experimento 1: Comparando LM transformado vs GLM
  exp1 <- estande |> filter(exp == 1)
  
  # Modelo Linear com variável dependente transformada
  m1 <- lm(sqrt(nplants) ~ trat, data = exp1)
  print(anova(m1))
  print(summary(m1))
  print(AIC(m1))
  plot(simulateResiduals(m1)) # Diagnóstico de resíduos usando pacote DHARMa

  # Modelo Linear Generalizado (GLM) - útil para não-normalidade e outras distribuições
  m11 <- glm(sqrt(nplants) ~ trat, data = exp1)
  print(anova(m11))
  print(summary(m11))
  print(AIC(m11))
  plot(simulateResiduals(m11))

  # Experimento 2
  exp2 <- estande |> filter(exp == 2)
  m2 <- lm(sqrt(nplants) ~ trat, data = exp2)
  print(anova(m2))
  plot(simulateResiduals(m2))

  # Experimento 3
  exp3 <- estande |> filter(exp == 3)
  m3 <- lm(sqrt(nplants) ~ trat, data = exp3)
  print(anova(m3))
  plot(simulateResiduals(m3))
}, error = function(e) print(e))
```

------------------------------------------------------------------------

## Modelos Lineares Mistos

Quando há estruturas de agrupamento ou medidas repetidas, utilizamos modelos mistos. Eles lidam simultaneamente com efeitos **fixos** (interesse principal, como tratamentos) e efeitos **aleatórios** (fontes de variação como blocos, anos ou locais).

A notação `(1 | exp/bloco)` indica que há interceptos aleatórios para `experimento` e `bloco` aninhado dentro de `experimento`.

```{r}
#| message: false
#| warning: false

library(lme4)

tryCatch({
  # Ajustando o modelo misto
  m_mix <- lmer(nplants ~ trat + (1 | exp/bloco), data = estande) 

  # Resumo do modelo (Estimativas para efeitos fixos e variâncias para efeitos aleatórios)
  print(summary(m_mix))
  
  # ANOVA usando pacote 'car'
  print(car::Anova(m_mix))
  
  # Diagnóstico do modelo
  plot(simulateResiduals(m_mix))
  plot(m_mix)
  
  # Acessando coeficientes fixos
  a <- coef(m_mix)$exp[1, 1]
}, error = function(e) print(e))
```
