---
title: "Aula 3: Manipulação e Integração de Diferentes Bases de Dados"
author: "Milton Galvino"
format: html
editor: visual
editor_options: 
  chunk_output_type: console
---

## Arquivos com modos diferentes de escrever os dados

Nesta seção, vamos carregar pacotes e ler diferentes conjuntos de dados (arquivos `.csv`). Utilizaremos a função `glimpse` para visualizar um resumo rápido de cada data frame importado. Além disso, veremos como renomear colunas (`rename`) e criar novas colunas baseadas em cálculos (`mutate`).

```{r}
library(tidyverse)

# Importando arquivos .csv
d22 <- read_csv("data/experiment_2022.csv")  
d23 <- read_csv("data/experiment_2023.csv")
d24 <- read_csv("data/experiment_2024.csv")

# Resumo de cada dataframe
glimpse(d22)     
glimpse(d23)
glimpse(d24)

# Renomeando a coluna "yield" para "yld"
d23a <- d23 |>              
  rename(yld=yield)

# Criando uma nova coluna com o logaritmo dos valores de "yield"
d23a <- d23 |> 
     mutate(yld=log(yield)) 
```

## Padronizar o nome das colunas

Para podermos juntar planilhas de anos diferentes, elas precisam ter as mesmas colunas. O uso do `rename` nos permite padronizar os nomes. Também usaremos `select` para reordenar colunas e `rbind` para unir todos os dados em um único data frame chamado `d_all`.

```{r}
library(tidyverse)

# Renomeando colunas (novo_nome = antigo_nome)
d22a <- d22 |>                       
  rename(
    year  = year,
    site  = location,
    cult  = cultivar,
    rep   = block,
    trt   = treatment,
    sev   = severity,
    yld = yield_kg_ha)

d23a <- d23 |> 
  rename(year = Year,
        yld = yield)

d24a <- d24 |> 
  mutate(Year = 2024) |> 
  rename(year = Year,
        site=location,
        cult = cultivar,
        rep= block,
        trt = treatment,
        sev=severity_pct,
        yld=yield_kg_ha) |> 
  select (year, 1:6) # Posicionando a coluna "year" na primeira posição
        
# Unindo os dataframes padronizados em um só
d_all <- rbind(d22a, d23a, d24a)      
```

## Corrigir a escrita de determinados valores nas colunas

Podemos utilizar a função `case_match` dentro do `mutate` para mapear e substituir valores específicos. O parâmetro `.default` garante que os valores não especificados permaneçam inalterados.

```{r}
d_alla <- d_all |>                      
  mutate(trt = case_match(trt,   
    "ctrl" ~ "Control",          
    "fung" ~ "Fungicide",        
    .default = trt                 
  )) |> 
  mutate(site = case_match (site,   
     "Uberlandia" ~ "Uberlândia",   
     "Vicosa" ~ "Viçosa",           
     .default = site))              
```

## Adicionar colunas de latitude e longitude nos dados

Para realizar análises geoespaciais e mapas, podemos criar um data frame com as coordenadas e uni-lo ao nosso conjunto principal utilizando a função `left_join`. Essa função liga as tabelas com base em valores de colunas correspondentes (neste caso, a cidade em `site`).

```{r}
site <- c("Viçosa", "Uberlândia")  
lat <- c(-20.7544, -18.9186)
long <- c(-42.8819, -48.2772)

# Formando um data frame a partir de vetores
coordenadas <- data.frame (site, lat, long) 

# Agrupando as coordenadas ao dataframe original
d_allc <- left_join(d_alla, coordenadas) 
```

## Montagem de gráficos baseados na base dados que foram modificadas

O pacote `ggplot2` permite a criação de gráficos complexos camada por camada. A função `facet_wrap` e `facet_grid` ajudam a subdividir o gráfico em painéis baseados em diferentes variáveis categóricas (como `site` e `year`).

```{r}
# Gráficos de dispersão divididos por localidade
d_allc |>           
  ggplot(aes(trt, yld))+   
  geom_jitter(width=0.1)+  
  facet_wrap(~site)        
  
# Gráficos divididos por ano e localidade
d_allc |>                   
  ggplot(aes(trt, yld))+
  geom_jitter(width=0.1)+
  facet_wrap(year~site)   
  
# Gráfico matriz relacionando duas variáveis
d_allc |> 
  ggplot(aes(trt, yld))+
  geom_jitter(width=0.1)+
  facet_grid(year~site)+  
  theme_light()
  
# Removendo o fator site caso não seja significativo
d_allc |> 
  ggplot(aes(trt, yld))+
  geom_jitter(width=0.1)+
  facet_grid(~year)+      
  theme_light()
```

### Gráfico Boxplot Customizado

Aqui nós mesclamos a geometria de boxplot (`geom_boxplot`) e a de dispersão espalhada (`geom_jitter`), permitindo analisar não só os quartis da amostra mas também a disposição individual de cada ponto. A função `annotate` permite adicionar um texto arbitrário sobre o gráfico, como o resultado de um teste de hipóteses.

```{r}
p1 <- d_allc |> 
  ggplot(aes(trt, yld))+               
  geom_boxplot(outlier.colour = NA)+   # Omitindo outliers já que usaremos jitter
  geom_jitter(width=0.1)+              
  theme_classic()+                     
  ylim(3000,4500)+                     
  labs(x="Treatment",                  
       y= "Yield (kg/ha)")+
  annotate(geom="text",                
            x = 1, y= 4400,            
            label = "t = -15          
p < 0.001")                            

p1

ggsave("p1.png", width = 6, height = 4)  
```

### Teste T de Student para amostras independentes

O Teste T avalia se há diferença estatística significativa entre as médias de dois grupos (neste caso, a produtividade `yld` em relação aos dois tratamentos `trt`). A Hipótese Nula ($H_0$) assume que não há diferença (as médias são iguais).

O **p-valor (p-value)** representa a probabilidade de se observar os dados amostrais coletados caso a $H_0$ seja verdadeira. Na maioria dos estudos agronômicos, adota-se um nível de significância de 5% ($\alpha = 0.05$). Se o p-valor for $\le 0.05$, rejeitamos $H_0$ e concluímos que a diferença entre os tratamentos é estatisticamente significativa.

```{r}
library(rstatix)              

# Teste estatístico
t_test(d_allc, yld~trt)

# Exemplo para teste pareado (dependente)
d_allc |>  t_test(yld~trt, paired = TRUE) 
    
# Usando a função nativa do R para o teste T
t.test(yld~trt, data = d_allc)           
```

### Gráficos Interativos

Podemos utilizar a biblioteca `plotly` para converter um gráfico estático do `ggplot2` num gráfico interativo diretamente no visualizador do RStudio.

```{r}
library(plotly)

# Criando um plot interativo
ggplotly (p1)                           

# Removendo a barra de opções do viewer
p1_interativo_SB <- ggplotly(p1) |>     
  config(displayModeBar=FALSE)          
```

## Adicionar os dados de tabela em mapas

O pacote `sf` e `rnaturalearth` nos auxiliam a trabalhar com mapas geográficos e plotá-los diretamente usando a lógica do `ggplot2`. Neste exemplo, vamos cruzar dados de latitude e longitude do Excel sobre locais na Etiópia.

```{r}
library(readxl)

cr <- read_xlsx("data/dados_diversos.xlsx", "coffee rust")             

cr |>  
  ggplot(aes(lon,lat))+     
  geom_point()

library(ggplot2)
library(sf)
library(rnaturalearth)
library(rnaturalearthdata)

# Obtendo os contornos da Etiópia no formato "sf" para o ggplot2
ethiopia_map <- ne_countries(scale = "medium",    
                             country = "ethiopia",
                             returnclass = "sf") 

# Construindo o mapa com camadas
ggplot() +
  # Camada base: o mapa
  geom_sf(data = ethiopia_map,     
          fill = "antiquewhite",   
          color = "darkgrey") +    
  
  # Camada de dados: as fazendas usando geom_point
  geom_point(data = cr, aes(x = lon, y = lat), 
             color = "brown",         
             size = 2,                
             alpha = 0.7) +           # Transparência ajuda com pontos sobrepostos
  
  # Estética e coord_sf (para garantir as proporções geográficas)
  theme_minimal() +                                           
  labs(title = "Localização das Fazendas de Café - Etiópia",  
       subtitle = "Dados de Coffee Rust",                     
       x = "Longitude",                                       
       y = "Latitude") +                                      
  coord_sf()           
```

# Montar mapa do Brasil

## Baixar pacotes específicos do Github ou Repositórios externos

Alguns pacotes podem não estar na rede principal do R (CRAN). Para baixar o nível de detalhamento dos estados do `rnaturalearth`, devemos instalá-lo através de repositórios específicos.

```{r}
#| eval: false
#| include: True
#install.packages("rnaturalearthhires", repos = "https://ropensci.r-universe.dev")
```

## Setar o data frame dos estados do Brasil

Vamos configurar as coordenadas de latitude e longitude das capitais brasileiras, gerando um data frame do zero.

```{r}
coordenadasbrasil <- data.frame(
  site = c(
    "Aracaju", "Belém", "Belo Horizonte", "Boa Vista", "Brasília", 
    "Campo Grande", "Cuiabá", "Curitiba", "Florianópolis", "Fortaleza", 
    "Goiânia", "João Pessoa", "Macapá", "Maceió", "Manaus", 
    "Natal", "Palmas", "Porto Alegre", "Porto Velho", "Recife", 
    "Rio Branco", "Rio de Janeiro", "Salvador", "São Luís", "São Paulo", 
    "Teresina", "Vitória"
  ),
  lat = c(
    -10.91, -1.45, -19.92, 2.82, -15.78, 
    -20.44, -15.59, -25.42, -27.59, -3.71, 
    -16.67, -7.11, 0.03, -9.66, -3.10, 
    -5.79, -10.21, -30.03, -8.76, -8.05, 
    -9.97, -22.90, -12.97, -2.52, -23.54, 
    -5.08, -20.31
  ),
  long = c(
    -37.07, -48.50, -43.93, -60.67, -47.93, 
    -54.64, -56.09, -49.27, -48.54, -38.54, 
    -49.25, -34.86, -51.06, -35.73, -60.02, 
    -35.20, -48.32, -51.23, -63.90, -34.88, 
    -67.81, -43.20, -38.51, -44.30, -46.63, 
    -42.80, -40.31
  )
)
```

## Fazer mapa do Brasil com anotações e escala

Com os dados definidos, o procedimento para montar um mapa complexo se assemelha ao do mapa anterior. No entanto, vamos explorar a utilização de `geom_text_repel` para rotular de forma inteligente (sem sobreposição) e a `annotation_scale` com `annotation_north_arrow` para dar uma aparência totalmente profissional ao nosso mapa.

```{r}
library(ggplot2)
library(readxl)
library(sf)
library(rnaturalearth)
library(rnaturalearthdata)
library(ggthemes)
library(ggrepel)
library(ggspatial)

# Obtendo geometria dos estados brasileiros
br_map <- ne_states (country = "Brazil", 
                     returnclass ="sf")

br_map |> 
  ggplot()+
  geom_sf(fill = "antiquewhite", 
          color = "darkgrey")+
  geom_point(data= coordenadasbrasil, 
             aes(long, lat), 
             color="brown")+
  theme_minimal()+
  
  # A função repel espalha os nomes das capitais automaticamente
  geom_text_repel(data=coordenadasbrasil,     
                  aes(long, lat,label = site),
                  color="black",
                  size=3)+
                  
  # Adicionando uma régua de escala no canto inferior esquerdo (bl)
  annotation_scale( location = "bl",          
                    width_hint = 0.5,         
                    style = "bar")+           
  
  # Adicionando a Seta de Norte baseada no norte verdadeiro
  annotation_north_arrow( location = "bl",        
                          which_north = "true",   
                          pad_x = unit(0.1, "in"), 
                          pad_y = unit(0.3, "in"), 
                          style = north_arrow_fancy_orienteering()) 

```

