---
title: "Aula5: Modelagem de Dados Discretos (Contagens)"
format: html
editor: visual
editor_options: 
  chunk_output_type: console
---

## Modelagem de Dados Discretos (Contagens)

Em dados de contagem (ex: número de insetos), frequentemente a premissa de normalidade não é atendida. Nesses casos, pode-se tentar a transformação de dados, utilizar testes não paramétricos, ou usar Modelos Lineares Generalizados (GLM) com distribuição de Poisson ou Binomial Negativa.

Vamos iniciar nossa exploração carregando o conjunto de dados nativo do R chamado `InsectSprays`. Em seguida, faremos um gráfico de boxplot sobreposto com os pontos dispersos (`geom_jitter`) para entender a distribuição da contagem de insetos por tipo de spray aplicado.

```{r}
library(tidyverse)                              
library(ggplot2)

# Atribuir o dataframe nativo "InsectSprays" ao objeto "insetos"
insetos <- InsectSprays                         

insetos |>  
  ggplot(aes(spray, count)) +      
  geom_boxplot(outlier.colour = NA) +        
  geom_jitter(width = 0.1)                  
```

### Ajuste de Modelo Linear Clássico (LM) e Verificação de Premissas

Inicialmente, vamos tentar ajustar um modelo linear clássico (ANOVA de um fator via função `lm`). Após o ajuste do modelo (`m1`), é essencial checarmos as premissas de normalidade (via Shapiro-Wilk) e homocedasticidade (via Bartlett).

> **Atenção:** Em modelos de ANOVA, a falta de variância homogênea (homocedasticidade) costuma ser um problema mais grave do que a falta de normalidade dos resíduos.

O pacote `performance` oferece funções muito práticas para checar essas premissas rapidamente (`check_normality` e `check_heteroscedasticity`).

```{r}
m1 <- lm(count~spray, data = insetos)              

summary(m1) 
anova(m1)

# Testes Clássicos de Premissas
hist(m1$residuals)
shapiro.test(m1$residuals)
bartlett.test(count~spray, data=insetos)

# Checagem via pacote performance
library(performance)
check_normality(m1)
check_heteroscedasticity(m1)
```

### Teste de Kruskal-Wallis e Diagnóstico Visual (DHARMa)

O Teste de Kruskal-Wallis é uma alternativa não paramétrica à ANOVA de um fator. É utilizado quando os dados não atendem aos pressupostos de normalidade ou homocedasticidade.

Além disso, podemos usar o pacote `DHARMa` que simula resíduos para nos dar um diagnóstico visual super robusto sobre a adequação do nosso modelo.

```{r}
kruskal.test(count~spray, data=insetos)

library(qqplotr)
library(see)
library(DHARMa)

plot(simulateResiduals(m1))
```

## Alternativa 1: Transformação de Dados

Quando a normalidade ou a homocedasticidade falham, uma das abordagens tradicionais é transformar a variável resposta. Para dados de contagem, a transformação por raiz quadrada (`sqrt()`) é comum. Vamos criar o modelo `m2` usando os dados transformados e realizar as verificações novamente.

Após a modelagem, usamos o pacote `emmeans` para extrair as médias estimadas e o pacote `multcomp` para gerar as letras de agrupamento estatístico das médias (função `cld`). Note que é possível pedir as médias na escala original (transformada de volta) usando `type = "response"`.

```{r}
# Modelo linear com dados transformados (raiz quadrada)
m2 <-  lm(sqrt(count)~spray, data=insetos)
anova(m2)

shapiro.test(m2$residuals)
bartlett.test(sqrt(count)~spray, data=insetos)

check_normality(m2)
check_heteroscedasticity(m2)
plot(simulateResiduals(m2))

library(emmeans)
library(multcomp)

# Médias na escala transformada
medias2 <- emmeans(m2, ~spray)
medias2
cld(medias2, Letters= letters)

# Médias convertidas para a escala original de resposta
medias3 <- emmeans(m2, ~spray, type = "response")
medias3
cld(medias3, Letters= letters)
```

## Alternativa 2: Modelos Lineares Generalizados (GLM)

Os **GLMs** são uma abordagem mais moderna e robusta do que as transformações tradicionais de dados para lidar com a falta de normalidade.

Para dados de contagem (discretos), a **distribuição de Poisson** ou **Binomial Negativa** são as mais indicadas. A função de ligação logarítmica (padrão para Poisson) garante que os valores preditos sejam estritamente positivos.

Vamos ajustar o modelo `m4` com `glm` e `family=poisson`. Em seguida, compararemos visualmente os resíduos do modelo clássico (`m1`) com o modelo generalizado (`m4`) através do `DHARMa`.

```{r}
m4 <- glm(count~spray, 
          family=poisson, 
          data=insetos)
m4
anova(m4)

# Comparação de Resíduos
plot(simulateResiduals(m1))
plot(simulateResiduals(m4))
```

### Gráfico Final de Médias do GLM

Por fim, vamos extrair as médias estimadas do nosso GLM na escala de resposta e montar um gráfico de pontos elegante no `ggplot2`, adicionando barras que representam os limites inferior e superior do intervalo de confiança (LCL e UCL).

```{r}
library(agricolae)

# Extraindo médias e agrupamentos
df3 <- cld(emmeans(m4, ~spray, type = "response"), Letters=letters)

# Gráfico
df3 |> 
  ggplot(aes(x=reorder(spray, -rate), y=rate, label=.group)) +
  geom_point() +
  geom_errorbar(aes(ymin = asymp.LCL,
                    ymax = asymp.UCL),
                width=0.1) +
  geom_text(aes(y = asymp.UCL),
             vjust = -0.5,
             size= 4) +
  ylim(0, 25) + 
  theme_classic() +
  coord_flip() +
  labs(x = "Spray Aplicado", y = "Taxa Estimada (Insetos)")
```

