---
title: "Aula4: Análise de Progresso de Doença e Comparações"
Author: Milton Galvino
format: html
editor: visual
editor_options: 
  chunk_output_type: console
---

## Importação e Cálculo de Área Abaixo da Curva de Progresso da Doença (AUDPC)

O cálculo da AUDPC é amplamente utilizado em fitopatologia para quantificar a severidade da doença ao longo do tempo. Nesta seção, vamos calcular a AUDPC a partir de um conjunto de dados e criar gráficos relacionando a irrigação com a severidade.

```{r}
library (tidyverse)
library (readxl)
library(ggplot2)
library (epifitter)

# Ler os dados
dados <- read_excel ("dados_diversos.xlsx", "curve")

# Gráfico de Área da curva de progresso da doença
dados |>
  group_by (Irrigation, day) |> 
  summarise (mean_sev = mean(severity*100),
            sd_sev = sd(severity*100)) |> 
  ggplot(aes(day, mean_sev, group = Irrigation, 
             color = Irrigation))+
  geom_area(alpha = 0.2, position = "identity")+
  geom_point()+
  geom_line()+
  geom_errorbar(aes(ymin=mean_sev-sd_sev,
                ymax=mean_sev+sd_sev), width= 0.1)+
  labs(x= "Dias", y="Severidade (%)")+
  theme_classic()
```

### Sumarização e Gráfico de Barras com Desvio Padrão

Vamos utilizar as funções do pacote `dplyr` para calcular a AUDPC agrupada por parcela (Irrigação x Repetição) e, na sequência, obter a média e o desvio padrão de cada tratamento (Irrigação).

```{r}
dados_audpc_plot <- dados |> 
  # 1. Calcula a estatística média e sd da AUDPC
  group_by(Irrigation, rep) |> 
  summarise(audpc = AUDPC (day, severity), .groups = "drop") |> 
  group_by(Irrigation) |>  
  summarise(mean_audpc = mean(audpc),
            sd_audpc = sd(audpc), .groups = "drop") 

# 2. Faz o plot
dados_audpc_plot |> 
  ggplot(aes(Irrigation, mean_audpc))+
  geom_col(width=0.5)+
  geom_point()+
  geom_errorbar(aes(ymin= mean_audpc - sd_audpc,
                    ymax = mean_audpc + sd_audpc),
                width=0.1)+
  ylim(0,20)+
  labs (x="Irrigação", y= "Média da AUDPC")+
  theme_classic()
```

### Gráfico de Barras com Intervalo de Confiança (IC)

Para alterar as suas barras de erro de Desvio Padrão (SD) para Intervalo de Confiança (IC) (normalmente usamos o IC de 95%), precisamos fazer um pequeno cálculo adicional dentro do `summarise`.

O Intervalo de Confiança é calculado usando o Erro Padrão (Desvio Padrão dividido pela raiz quadrada do número de repetições) multiplicado pelo valor $t$ da distribuição de Student (que nos dá os 95% de confiança).

```{r}
dados |> 
  # 1. Calcula a AUDPC por parcela (Irrigação x Repetição)
  group_by(Irrigation, rep) |> 
  summarise(audpc = AUDPC(day, severity), .groups = "drop") |> 
  
  # 2. Calcula média, N, SD e o Intervalo de Confiança (95%)
  group_by(Irrigation) |>  
  summarise(
    mean_audpc = mean(audpc),
    sd_audpc = sd(audpc),
    n_rep = n(),  
    erro_ic = qt(0.975, df = n_rep - 1) * (sd_audpc / sqrt(n_rep)),
    .groups = "drop"
  ) |> 
  
  # 3. Faz o plot com as margens de erro
  ggplot(aes(Irrigation, mean_audpc)) +
  geom_col(width = 0.5, fill = "lightgray", color = "black") + 
  geom_point(size = 3) +
  geom_errorbar(aes(ymin = mean_audpc - erro_ic,
                    ymax = mean_audpc + erro_ic),
                width = 0.1) +
  ylim(0, 20) +
  labs(x = "Irrigação", y = "Média da AUDPC (IC 95%)") +
  theme_get()
```

### Teste T de Student

Verificando estatisticamente a diferença da média de AUDPC entre dois tratamentos de irrigação.

```{r}
library(rstatix)

dados_audpc <- dados |> 
  group_by(Irrigation, rep) |> 
  summarise(audpc=AUDPC(day, severity), .groups = "drop")
  
t.test(audpc ~ Irrigation, data = dados_audpc)
```

## Avaliação de Escalas e Acuidade Visual

Aqui analisamos se os avaliadores têm diferenças significativas nas estimativas visuais de doença com ou sem auxílio de escalas (Unaided vs Aided1).

```{r}
escala <-read_excel("data/dados_diversos.xlsx", "escala")
head(escala)

escala |> ggplot(aes(assessment,acuracia))+
  geom_boxplot(outlier.color = NA)+
  geom_jitter(width = 0.1)+
  ylim(0,1)

escala_wide<- escala |> 
  select(rater, assessment, acuracia) |> 
  pivot_wider(
    names_from= assessment,
    values_from= acuracia
  )

t.test(escala_wide$Unaided,
       escala_wide$Aided1,
       paired=TRUE)
```

### Teste de Normalidade de Shapiro-Wilk

A Hipótese Nula ($H_0$) do teste de Shapiro-Wilk assume que os dados seguem uma distribuição normal. Se o p-valor for menor que 0.05, rejeitamos $H_0$, concluindo que os dados não apresentam distribuição normal. Gráficos Q-Q também são auxiliares visuais úteis.

```{r}
qqnorm(escala_wide$Unaided)
qqline(escala_wide$Unaided)
shapiro.test(escala_wide$Unaided)

qqnorm(escala_wide$Aided1)
qqline(escala_wide$Aided1)
shapiro.test(escala_wide$Aided1)
```

### Teste de Wilcoxon (Mann-Whitney U) e Premissas Paramétricas

O **Teste de Wilcoxon** é o equivalente não paramétrico ao Teste T pareado. É utilizado quando a premissa de normalidade dos dados não é atendida. O teste baseia-se em postos (ranks) em vez dos valores absolutos.

Vale lembrar as premissas para uso do Teste T paramétrico: 1. **Normalidade**: se violada severamente, deve-se usar testes não paramétricos. 2. **Homocedasticidade**: se as variâncias não forem homogêneas, usamos a correção de Welch. Se a normalidade não for atingida, a abordagem não paramétrica prevalece.

```{r}
wilcox.test(escala_wide$Aided1,
       escala_wide$Unaided,
       paired=TRUE)
```

## Análise de Variância (ANOVA) de Fatores Únicos (One-Way ANOVA)

Vamos analisar o crescimento micelial in vitro de diferentes isolados (espécies). A ANOVA nos dirá se existe pelo menos um isolado diferindo dos demais. Utilizamos `coord_flip` para inverter os eixos facilitando a leitura de nomes longos.

```{r}
micelial <- read_excel("data/dados_diversos.xlsx", "micelial")
count(micelial, especie)

set.seed(2)
micelial |> ggplot(aes(reorder(especie,tcm),tcm))+
  geom_boxplot(outlier.color = NA)+
  geom_jitter(width=0.2)+
  coord_flip()   

# Função aov e lm produzem análises idênticas para ANOVA
m1 <- aov(tcm~ especie, data= micelial)
anova(m1)

m2 <- lm(tcm~ especie, data= micelial)
anova(m2)
```

### Premissas do modelo de ANOVA

Para confiarmos nos resultados da ANOVA, os resíduos do modelo precisam atender a duas premissas principais: 1. **Normalidade dos resíduos**: Avaliada pelo Teste de Shapiro-Wilk. 2. **Homocedasticidade ou homogeneidade de variâncias**: Avaliada pelo Teste de Bartlett, onde $H_0$ determina que as variâncias dos grupos são estatisticamente iguais.

```{r}
hist(m2$residuals)
qqnorm(m2$residuals)
qqline(m2$residuals)
shapiro.test(m2$residuals)

bartlett.test(tcm~especie, data=micelial)
```

### Teste de Comparações Múltiplas de Médias

Se a ANOVA apontar significância, fazemos o teste de separação de médias (e.g., Tukey) para criar grupos (letras indicativas). O pacote `emmeans` avalia as médias estimadas, e `cld` atribui letras de significância. O pacote `multcomp` auxilia na plotagem elegante destas diferenças estatísticas.

```{r}
# install.packages("emmeans")
# install.packages("multcomp")
library(emmeans)
library(multcomp)

medias_m2 <- emmeans(m2, ~especie)
medias_m2

medias_m2b <- cld(medias_m2, Letters=letters)

library(tidyverse)
library(ggplot2)

medias_m2b |> 
  ggplot(aes(reorder(especie, emmean), emmean, label=.group))+
  geom_point()+
  geom_errorbar(aes(ymax = upper.CL,
                    ymin = lower.CL),
                width=0.1)+
  ylim(0,2)+
  coord_flip()+
  labs(x="Isolado", y= "Taxa de crescimento micelial (mm/dia)")+
  geom_text(hjust=0, nudge_y= 0.12, size=4)
```

